臺灣臺北地方法院民事判決　九十一年度保險字第七五號
　　原　　　告　丁○○○
　　　　　　　　　　　　　　.
　　複代理人　　許博森
　　法定代理人　乙○○
　　訴訟代理人　丙○○
右當事人間請求給付保險金事件，本院判決如左：
    主　　文
被告應給付原告新臺幣壹佰萬元及自民國九十一年三月二十五日起至清償日止按週年
百分之十計算之利息。
訴訟費用由被告負擔。
本判決第一項於原告以新臺幣拾萬仟元為被告供擔保後，得假執行。但被告如
於假執行程序實施前，以新臺幣壹佰萬元為原告預供擔保，得免為假執行。
    事　　實
甲、原告方面：
    未於最後言詞辯論期日到場，但據其先前所提出之書狀及言詞辯論期日所為之聲
    明、陳述如下：
一、聲明：
    如主文第一項所示，及願供擔保請准宣告假執行。
二、陳述：
（一）原告之夫廖敦行於民國九十年九月四日向被告公司訂立以原告為受益人之「南
      山新康祥終身壽險Ｂ型」、「南山終身醫療保險」等保險契約。嗣廖敦行於九
      十一年二月二十一日上午七時五十分，因心肺衰竭自然死亡，原告於同年三月
      十九日向被告請求理賠，被告應依保險法第三十四條後段規定，於同年月二十
      五日前給付，詎被告因可歸責於自己之事由，未在期限內給付，爰依保險契約
      請求被告給付保險金新臺幣（下同）一百萬元，並依同法第三十四條第二項規
      定請求自九十一年三月二十五日起按年息一分計算之遲延利息。
（二）對被告抗辯之陳述：
    １、本件保險契約業已體檢，締約時被告對於廖敦行之身體、健康狀況足以影響
        危險估計之事項，當已知悉，廖敦行未曾就應據實告知之事項故意隱匿、過
        失遺漏或為不實之說明，無礙於被告危險之估計，亦未破壞對價平衡原則。
    ２、退步言之，縱使要保人故意隱匿、過失遺漏或為不實之說明，足以變更或減
        少保險人對於危險之估計，保險人雖得解除契約，但要保人證明危險之發生
        未基於其說明或未說明之事實時，不在此限。本件引起廖敦行直接死亡之原
        因為心肺衰竭，雖被告所提之廖敦行病歷摘要雖有糖尿病、椎間盤突出、關
        節炎、坐骨神經病之就診記錄，但並無心肺衰竭之紀錄，足見與廖敦行應據
        實告知之事項無涉，廖敦行之死亡原因與據實說明事項未有因果關係，被告
        解約並非合法。
（三）證據：
      提出保險契約書、人身保險要保書、臺灣彰化地方法院檢察署相驗屍體證明書
      （以上皆影本各一份），並聲請訊問證人陳耀國，及鑑定要保書、投保客戶對
      體檢醫師之說明事項上「廖敦行」簽名。
乙、被告方面：
一、聲明：
（一）駁回原告之訴如受不利之判決。
（二）願供擔保請准免為假執行。
二、陳述：
（一）廖敦行於投保之初，對於「人身投保要保書」未據實告知所患之糖尿病、椎間
      盤突出、關節炎、坐骨神經病、痛風及精神官能症，復於體檢時對醫師所做之
      「投保客戶對體檢醫師之說明事項」體檢報告之書面詢問中，均未告知前揭病
      症，且於保險契約書之說明事項均勾選「否」，致體檢醫師以通常之檢查，為
      「體檢醫師報告書」上填寫各項檢查結果時，未能發覺廖敦行罹患之諸多疾病
      。
（二）體檢醫師在廖敦行未據實告知之情況下，對之做普通體檢，此僅為初步檢查，
      無法檢驗廖敦行所罹患之疾病，例如單純就尿液為檢查，無法檢視是否罹患糖
      尿病，必須藉由廖敦行告知其患有糖尿病，醫師始進一步做詳細之檢驗。因此
      ，體檢醫師所為之普通體檢無法進一步檢驗廖敦行是否罹患其他足以影響危險
      估計之疾病，是以廖敦行雖依規定作體檢，不因被告已指定醫師檢查而免除其
      據實告知義務。
（三）廖敦行於投保時未據實告知上述事項，致影響被告對於危險之估計，被告即得
      依保險法第六十四條第二項解除保險契約。本件保險契約已不存在，原告之請
      求自屬無據。
三、證據：
    提出保險契約要保書、投保客戶對體檢醫師之說明事項、體檢醫師報告書、病歷
    摘要、人身保險要保書、醫務規則、健康世界雜誌社出版郭漢崇醫師所寫之尿裡
    的世界之「尿液檢查能告訴我們什麼」文章（以上皆影本各一份）。
    理    由
甲、程序方面：
一、原告經合法送達，未於最後言詞辯論期日到場，核無民事訴訟法第三百八十六條
    所列各款情形，應依被告之聲請，由其一造辯論而為判決。
二、按訴狀送達後，原告不得將原訴變更或追加他訴，但被告同意，或擴張或減縮應
    受判決事項之聲明，或不甚礙被告之防禦及訴訟之終結者，不在此限，民事訴訟
    法第二百五十五條第一項第一款、第三款、第七款分別定有明文。查原告原起訴
    請求自九十一年二月二十二日起算之利息，嗣於同年十月八日具狀減縮自同年三
    月二十五日起算（見本院卷第一二一至一二二頁之更正狀），經被告當庭表示同
    意（見本院卷第一一八頁之言詞辯論筆錄），且原告僅減縮應受判決事項之聲明
    ，亦不甚礙被告之防禦及訴訟之終結，揆諸首揭規定，本院認應准許之。
乙、得心證之理由：
一、原告起訴主張：其夫廖敦行於九十年九月四日向被告訂立以原告為受益人之「南
    山新康祥終身壽險Ｂ型」、「南山終身醫療保險」等保險契約。嗣廖敦行於九十
    一年二月二十一日上午七時五十分因心肺衰竭自然死亡，爰依保險法規定請求被
    告給付保險金及遲延利息。
    被告則以：廖敦行於投保之初，並未據實告知所患之糖尿病、椎間盤突出、關節
    炎、坐骨神經病、痛風及精神官能症，復於體檢時亦未告知，致體檢醫師僅為通
    常之檢查，未能發覺廖敦行罹患之諸多疾病。在廖敦行未據實告知之情況下，足
    以影響危險估計，不因被告已指定醫師檢查而免除廖敦行之據實告知義務。從而
    ，被告依保險法第六十四條第二項解除保險契約，故原告之請求自屬無據等語，
    資為抗辯。
二、得心證之理由：
（一）查原告之夫廖敦行於八十八年四月十六日起至九十一年二月二十日即因罹患糖
      尿病、椎間盤突出、關節炎、坐骨神經病、痛風及精神官能症，而至秀傳紀念
      醫院就診；又廖敦行與被告於九十年九月四日投保「南山終身醫療保險」（險
      種為壽險，保單號碼為Ｚ000000000，投保金額為五十萬元），及「南山新康祥
      終身壽險Ｂ型」（保單號碼為Ｚ000000000，險種為健康暨傷害險，單位日額為
      五百元，身故保險金依南山終身醫療保險第十三條約定《見本院卷第十八頁》
      ，按單位日額一千倍計算即五十萬元），其中要保人及被保險人均為廖敦行，
      受益人均為原告，廖敦行之「人身投保要保書」（下稱要保書）第八項被保險
      人告知事項之欄位均勾選「否」，且廖敦行於同日下午至指定醫師處（即楊雅
      方診所）接受普通檢查，其「投保客戶對體檢醫師之說明事項」（下稱說明事
      項）之各欄位亦勾選「否」，經楊雅方醫師檢查後填寫「體檢醫師報告書」，
      載明廖敦行之身體狀況正常，送至被告審核後同意承保，於同年月十三日交付
      保單予廖敦行；嗣廖敦行於九十一年二月二十一日上午七時五十分死亡，經臺
      灣彰化地方法院檢察署檢察官會同法醫相驗後，認定其直接引起死亡之疾病或
      傷害為心肺衰竭，先行原因（即引起上述死因之疾病或傷害）為自然死亡、
      428 （
      I.C.D.
      9-Revision  ）（即未明示原因心臟衰竭之國際編碼）；原告遂於同年二月二
      十五日填寫保險金申請書，向被告申請理賠，經被告於同年三月四日受理，並
      進行保險理賠作業，於同年月十九、二十五日調閱廖敦行之病歷摘要、中央健
      康保險局保險對象門診就醫記錄明細表，因認廖敦行有違反據實告知義務，於
      同年四月二日發函解除系爭保險契約，此有保單、要保書、南山終身醫療保險
      契約書、相驗屍體證明書、病歷摘要、中央健康保險局保險對象門診就醫記錄
      明細表、說明事項、體檢醫師報告書、保險金申請書、存證信函在卷可稽（見
      本院卷第九至二十四、三十八至四十三、七十三至七十四、一二九至一四○頁
      ），且為兩造所不爭執，堪信為真實。
（二）茲本件首應審酌者厥為廖敦行有無違反要保人之據實告知義務，而被告得以據
      此解除保險契約？亦即廖敦行是否未告知其罹患之疾病？廖敦行既已接受被告
      所指定之體檢，是否因此免除據實告知義務？廖敦行未據實告知之情事與保險
      事故有無關聯？茲分述如下：
    １、廖敦行應負保險法第六十四條第一項之據實告知義務：
    （１）按保險法第六十四條第一項規定：訂立契約時，要保人對於保險人之書面
          詢問，應據實說明。此項要保人據實說明之義務，並不因其為主動投保或
          經招攬投保而異，亦不因保險人已指定醫師檢查而免除（最高法院七十八
          年度臺上字第二二一八號判決參照）。
    （２）查要保書第八項被保險人告知事項欄及說明事項均勾選「否」（見本院卷
          第十四、七十三頁），足見廖敦行當時表明其無所列疾病及特殊身體情況
          。
    （３）至原告雖於本院審理時主張因廖敦行不識字，足證要保書為證人陳耀國所
          填寫的，廖敦行應有告知已罹患疾病所在，故陳耀國始要求廖敦行體檢等
          語，並請求筆跡鑑定（見本院卷第一○二頁之言詞辯論筆錄）。然查：證
          人即本件投保案件承辦人陳耀國證稱：經詢問後，廖敦行表明並未生病，
          且於要保書、說明事項之要保人簽名欄、被保險人簽名欄親筆簽名，其餘
          基本資料欄位由其代為填寫等語（見本院卷第一○一頁之言詞辯論筆錄）
          ，觀諸「人身投保要保書」第一項被保險人欄與「投保客戶對體檢醫師之
          說明事項」被保險人欄之「廖敦行」、出生日期、身份證字號，其筆跡之
          運筆方式、筆勢、按捺方向相同，但與要保人簽名欄、被保險人簽名欄之
          「廖敦行」之筆跡有別，應認證人陳耀國所述由廖敦行親筆簽名、由陳耀
          國代為填寫其餘基本資料之情為可採，且原告訴訟代理人於九十一年八月
          二十九日言詞辯論期日時即已述明廖敦行為小學畢業（見本院卷第五十九
          頁之言詞辯論筆錄），已具基本之識字能力，可於簽名前閱覽要保書及說
          明事項之內容。況原告於同年五月三日起訴之初即提出「人身投保要保書
          」，並未陳明該文書有何瑕疵，然原告訴訟代理人卻於同年八月二十九日
          改稱：是否確實為廖敦行自己勾選的，有必要再做查證云云（見本院卷第
          五十九頁之言詞辯論筆錄），又於同年九月十七日稱：要保書為陳耀國所
          填寫云云（見本院卷第一○二頁之言詞辯論筆錄），事後始指摘因廖敦行
          不識字，其應有告知疾病，要保書及說明事項係由陳耀國所填寫云云，委
          無足取。
    （４）另原告所稱係因廖敦行已告知患病一事，始要求體檢云云（見本院卷第一
          ○二頁之言詞辯論筆錄）。經查本件係因廖敦行之投保年齡（五十二歲）
          、投保金額（一百萬元）超出被告所定免體檢授權範圍，依被告之醫務規
          則第一條規定，應辦理體檢，廖敦行始接受被告指定醫師之檢查，此有醫
          務規則附卷可證（見本院卷第六十四至六十八頁）。倘陳耀國如已知悉廖
          敦行之病情，理應想辦法規避體檢之規定，以求通過投保案之審核，故原
          告所述，與常情不符。
    （５）綜上所述，廖敦行確有罹患糖尿病等疾病，縱然被告業已指定醫師檢查，
          廖敦行亦不因此免除其告知義務。
    ２、被告不得解除系爭合約：
    （１）按要保人故意隱匿或因過失遺漏或為不實之說明足以變更或減少保險人對
          於危險之估計，保險人得解除契約，其危險發生後亦同。但要保人證明危
          險之發生未基於其說明或未說明之事實時，不在此限，保險法第六十四條
          第二項定有明文。保險契約乃最大誠信契約，倘要保人有故意隱匿或過失
          遺漏或為不實之說明，足以變更或減少保險人對於危險之估計之情事，要
          保人如主張保險人不得解除契約，即應就保險事故與要保人所謂告知或不
          實說明之事項並無關連且該事項已確定對保險事故之發生不具任何影響，
          保險人亦未因該未告知或不實說明事項，而造成額外之負擔，對價平衡並
          未遭破壞始可。亦即需就保險事故與要保人所未告知或不實說明之事項間
          之無關連，證明其必然性；倘有其或然性，即不得謂有上開法條但書適用
          之餘地，保險人非不得解除保險契約（最高法院八十八年度臺上字第二二
          一二號判決參照）。
    （２）查廖敦行雖未於投保時據實告知其罹患糖尿病、椎間盤突出、關節炎、坐
          骨神經病、痛風及精神官能症等疾病之事實，此事顯然影響被告對於危險
          之估計，然廖敦行於投保後死亡之原因乃心肺衰竭、自然死亡，並非因疾
          病而死亡，是以其未據實告知之行為與死亡之發生並無關連且不具任何影
          響，故被告依保險法第六十四條第二項規定解除系爭保險契約，於法不合
          。
（三）原告得依系爭保險契約請求被告給付保險理賠金及遲延利息：
    １、系爭南山終身醫療保險契約書第二十三條約定：「保險事故的通知與保險金
        的申請時間：要保人、被保險人或受益人應於知悉本公司應負保險責任之事
        故後十日內以書面通知本公司，並於通知後儘速檢具所需文件向本公司申請
        給付保險金。本公司應於收齊前項文件後十五日內給付之。逾期本公司應按
        年利一分加計利息給付。但逾期事由可歸責於要保人、被保險人或受益人者
        ，本公司得不負擔利息。」（見本院卷第二十至二十一頁）。今被告不得解
        除系爭保險契約，廖敦行與被告間之保險契約仍有效存在，而廖敦行於契約
        有效期間內死亡，保險事故發生，原告以受益人之身分，請求被告給付理賠
        金共一百萬元，於法有據。
    ２、另廖敦行係於九十一年二月二十一日死亡，原告於同年月二十五日填寫保險
        金申請書，經被告於同年三月四日受理，已於前述。則被告應於同年月十九
        日前給付理賠金，迄未給付，即應依上開約定，自同年月二十日起按年利一
        分加計利息。至原告主張本件未約定給付賠償金額期限，應依保險法第三十
        四條請求云云，尚有未洽。
    ３、從而，原告請求被告應給付一百萬元，及自同年月二十五日起至清償日止按
        年息一分計算之利息，為有理由，應予准許。
三、原告雖聲請筆跡鑑定，惟本院認要保書、說明事項係由陳耀國填寫被保險人之基
    本資料，由廖敦行親筆簽名，事證已臻明確，自無再送請鑑定其筆跡之必要，附
    此敘明。
四、兩造陳明願供擔保請為宣告假執行或免為假執行，經核均與規定相符，爰分別酌
    定相當之擔保金額予以宣告。
據上論結，本件原告之訴，為有理由，依民事訴訟法第七十八條、第三百九十條第二
項、第三百九十二條，判決如主文。
中　　　華　　　民　　　國　　九十一　　年　　　十　　　月　　二十三　　日
　　　　　　　　　　　　　　　　　　民事第一庭法　　　官　蔡惠如
右為正本係照原本作成
如對本判決上訴，須於判決送達後廿日內向本院提出上訴狀
中　　　華　　　民　　　國　　九十一　　年　　　十　　　月　　二十三　　日
　　　　　　　　　　　　　　　　　　　　　　　書　記　官　楊秋鈴
